【裁判字號】    92,保險,36
【裁判日期】    921209
【裁判案由】    給付保險金
【裁判全文】
臺灣臺中地方法院民事判決  九十二年度保險字第三六號
    原      告  戊○○
                丙○○
                丁○○
    訴訟代理人  梁宵良  律師
    被      告  友聯產物保險股份有限公司台中分公司
                        設台中.
    法定代理人  乙○○  住同右.
    訴訟代理人  甲○○  住同右.
右當事人間請求給付保險金事件，本院於民國九十二年十一月二十七日言詞辯論終結，判決
如左：
    主      文
被告應給付原告新台幣壹佰肆拾萬元，及自民國九十一年十月二十日起至清償日止，按週年
利率百分之五計算之利息。
訴訟費用新台幣壹萬伍仟肆佰捌拾玖元，由被告負擔。
本判決於原告以新台幣肆拾伍萬元為被告供擔保後，得假執行。但被告如以新台幣壹佰肆拾
萬元為原告預供擔保，得免為假執行。
    事      實
甲、原告方面：
一、聲明：求為判決除假執行擔保金額及免為假執行外，如主文所示。
二、陳述：
（一）車牌號碼ＪＸＦ─０七二號重型機車，係訴外人劉裕文所有，劉裕文於民國（下同）
      九十年五月四日與被告訂立強制汽車責任保險契約，保險期間自九十年五月四日起至
      九十二年五月四日止，劉裕文之大嫂即被害人李秀英於九十一年三月十二日下午五時
      三十分左右，駕駛前開機車，行經台中縣石岡鄉○○路自來水廠前，因遭不明車輛擦
      撞肇事，以致倒地受傷，經送署立豐原醫院急救後，不治死亡。
（二）依被告核發之強制汽車責任保險證（機車專用，以下稱機車保險證）注意事項第二點
      約定：「本保險之權利義務悉依強制汽車責任保險單條款及相關規定辦理」，而強制
      汽車責任保險單條款（下稱保險單條款）第三條明定承保範圍為：被保險人因所有、
      使用或管理被保險汽車發生交通事故，造成受害人體傷、殘廢或死亡者，不論被保險
      人有無過失，被告應依保險契約之約定，對受益人給付保險金。而所稱受害人，係指
      因汽車交通事故而遭受體傷、殘廢或死亡之人，但汽車交通事故僅涉及一輛汽車者，
      受害人不包括該汽車之駕駛人（參見保險單條款第二條第三項），而死亡給付之受益
      人，為受害人之繼承人，受益人得在保險契約所約定之保險金額範圍內，直接向被告
      請求給付保險金。本件原告戊○○係被害人李秀英之配偶、原告丙○○、丁○○則為
      被害人李秀英之子，是原告係屬被害人之繼承人，參照上開說明，原告自得向被告請
      領死亡給付，而依強制汽車責任保險給付標準第六條規定，受害人因汽車交通事故所
      致死亡者，其死亡給付為每一人新台幣（下同）一百四十萬元，原告前雖曾向被告請
      求給付，但被告於九十一年十月二十日回函拒絕。
（三）被害人李秀英為家庭主婦，經常騎機車往來上開路段，對路況極為了解，且當日身體
      、精神均無異狀，而依台灣台中地方法院檢察署（下稱台中地檢署）九十一年度相字
      第三九八號相驗卷所附道路交通事故調查報告表所示，肇事地點之道路為直路，路面
      亦屬正常，無任何坑洞或障礙物足以致機車失控，若無外力影響，依常理不致無故自
      行跌倒，而依調查報告表所示，機車擦撞點、安全帽、血跡、機車倒地點沿途拖延八
      公尺，若係自行跌倒，應不致如此；次查，若被害人李秀英係自行跌倒，則其傷勢當
      僅身體擦挫傷，然依前開相驗卷附李秀英之驗斷書，被害人李秀英受傷情形為「兩眼
      下眼臉部位瘀血呈暗紫色、右顏面部變形呈塌陷骨折、上顎中門齒脫落、鼻骨骨折、
      下頷骨折、右側頸前部擦挫傷；右胸上部表皮瘀青、左鎖骨部擦挫傷；右臂上部外側
      擦傷；右前臂外側瘀青、兩膝前部擦傷」，死因為顱內出血，若李秀英係自行跌倒何
      以致安全帽掉落，而顏面遭受如此重大挫傷。再者，原告戊○○之弟劉裕結於同年三
      月十四日前往梅子交通隊觀察上開機車，發現該機車左側擦痕累累，明顯留下刮痕，
      經檢察官命東勢分局偵查員將該擦痕取樣送請刑事警察局鑑定結果，由於擦拭痕量極
      微，不足以取樣鑑驗，惟台中縣警察局東勢分局函覆台中地檢署則謂，本件極可能是
      被害人李秀英所駕機車遭藍色車輛擦撞後失控撞擊路樹死亡等語，是本件車禍之發生
      原因，雖未能查明肇事車輛為何，然依現場情況、被害人之受傷程度、機車左側之擦
      痕等情況研判，應足證明本件汽車交通事故，並非僅涉一輛汽車（或機車），被告所
      辯本件車禍僅涉及一輛汽車機車云云，尚無可採。
（四）本件原告已證明被害人李秀英因車禍肇事死亡，並符合強制汽車責任保險單條款第三
      條、第二條第三項、第四項第三款等事實，被告既主張本件車禍係涉及單一車輛之事
      故，對此有利被告之事實，自應負舉證之責，若不然亦應排除有他車擦撞之情形始得
      謂已盡舉證責任。
三、證據：提出機車保險證影本一件、台中縣警察局東勢分局道路交通事故證明書影本一件
          、台中地檢署相驗屍體證明書影本一件、保險單條款影本二件、戶籍謄本一件、
          強制汽車責任保險給付標準影本一件、被告九十一年十月二十日函文影本一件、
          台中地檢署中檢盛良九一相０００三九八字第２０８１２號函影本一件、臺中縣
          警察局東勢分局九十二年三月十二日東警刑字第０九二０００五０三００號函（
          稿）影本一件、保險事業發展中心保險申訴調處委員會調處決定書影本一件為證
          。
乙、被告方面：
一、聲明：求為判決駁回原告之訴及其假執行之聲請，如受不利判決，請准供擔保免為假執
    行。
二、陳述：
（一）對原告主張車牌號碼ＪＸＦ─０七二號重型機車，係訴外人劉裕文所有，劉裕文於九
      十年五月四日與被告訂立強制汽車責任保險契約，保險期間自九十年五月四日起至九
      十二年五月四日止，劉裕文之大嫂即被害人李秀英於九十一年三月十二日下午五時三
      十分左右，駕駛前開機車，行經台中縣石岡鄉○○路自來水廠前，因遭不明車輛擦撞
      肇事，以致倒地受傷，經送署立豐原醫院急救後，不治死亡等事實，不予爭執。
（二）但本件是單純由李秀英駕駛之機車所致之肇事，依強制汽車責任保險法施行細則之規
      定，不應理賠，蓋若汽車交通事故僅涉及一輛汽車者，則受害人不包括該汽車之駕駛
      人。
    理      由
一、本件被告經合法通知未於最後言詞辯論期日到場，核無民事訴訟法第三百八十六條各款
    所列情形，爰依原告之聲請，由其一造辯論而為判決。
二、以下之事實為兩造所不爭執，應堪信為真實：
（一）車牌號碼ＪＸＦ─０七二號之重型機車，係訴外人劉裕文所有，劉裕文於九十年五月
      四日與被告訂立強制汽車責任保險契約，保險期間自九十年五月四日起至九十二年五
      月四日止。
（二）劉裕文之大嫂即被害人李秀英於九十一年三月十二日下午五時三十分左右，駕駛前開
      機車，行經台中縣石岡鄉○○路自來水廠前，因交通事故致倒地受傷，經送署立豐原
      醫院急救後，不治死亡。
（三）依系爭機車保險證注意事項第二點約定：「本保險之權利義務悉依強制汽車責任保險
      單條款及相關規定辦理」，而保險單條款約定承保範圍為：被保險人因所有、使用或
      管理被保險汽車發生交通事故，造成受害人體傷、殘廢或死亡者，不論被保險人有無
      過失，被告應依保險契約之約定，對受益人給付保險金（參見第三條），所稱受害人
      ，係指因汽車交通事故而遭受體傷、殘廢或死亡之人，但汽車交通事故僅涉及一輛汽
      車者，受害人不包括該汽車之駕駛人（參見第二條第三項），而死亡給付之受益人，
      為受害人之繼承人，受益人得在保險契約所約定之保險金額範圍內，直接向被告請求
      給付保險金（參見第二條第四項第三款）。
（四）死亡給付依強制汽車責任保險給付標準第六條規定，是每一人一百四十萬元。
（五）原告戊○○係被害人李秀英之配偶、原告丙○○、丁○○則為被害人李秀英之子，均
      屬被害人李秀英之繼承人。
（六）原告曾向被告請領死亡給付一百四十萬元，但被告於九十一年十月二十日回函，以系
      爭交通事故僅涉及一輛汽車為由，拒絕理賠。
（七）系爭交通事故，經檢警調查結果，在被害人李秀英所騎之上開機車後保險桿上有微量
      之藍色拭痕，警方曾將該拭痕送鑑，但因拭痕量極微，不足取樣鑑識。據此，台中縣
      警察局東勢分局乃發函給台中地檢署稱，李秀英所騎之機車極可能遭藍色車輛擦撞後
      失控，再撞擊路樹死亡等語。
三、經本院會同兩造為爭點整理結果，確認兩造間就本件紛爭之爭點僅有一個，即系爭車禍
    是否涉及兩輛以上之汽機車或僅涉及一輛汽機車？此一爭點，原告認為依據現場情況、
    被害人李秀英之受傷程度、機車左側之擦痕等情況研判，應足證明本件汽車交通事故，
    並非僅涉一輛汽車（或機車）等語，被告則辯稱，本件並無其他車輛涉及，應僅係單純
    由一輛機車所引起之肇事等語。茲說明本院之判斷如下：
（一）按當事人主張有利於己之事實者，就其事實有舉證之責任，但法律別有規定，或依其
      情形顯失公平者，不在此限，民事訴訟法第二百七十七條定有明文。本件關於交通事
      故被告應負賠償義務之範圍及受害人之約定，依上開兩造不爭執之保險單條款第三條
      及第二條第三項之約定，係指被保險人因所有、使用或管理被保險汽車發生交通事故
      ，造成受害人體傷、殘廢或死亡者，不論被保險人有無過失，被告應依保險契約之約
      定，對受益人給付保險金，而受害人，則指因汽車交通事故而遭受體傷、殘廢或死亡
      之人，但汽車交通事故僅涉及一輛汽車者，受害人不包括該汽車之駕駛人，業如前述
      ，而從上開約定觀之，關於汽車交通事故僅涉及一輛汽車者，受害人不包括該汽車之
      駕駛人之約定，係以但書形式約定，足見該種情形，應係例外排除被害人身分之約定
      ，則主張有上開保險金請求權之人，自應僅就權利發生之原則事項（如保險契約存在
      、有交通事故發生、有造成人員之體傷、殘廢或死亡等）負舉證之責，即為已足，至
      於例外排除權利之事項（權利障礙事項），則應由否認權利之人舉證之，故而，本件
      關於系爭交通事故是否為僅涉及一輛汽機車之事實，自應由否認原告保險金請求權之
      被告，負舉證責任。
（二）被告就系爭交通事故為僅涉及一輛汽機車之事實，並未舉證以實其說，已難認為真實
      ，況系爭交通事故，經檢警追查結果，確實在被害人李秀英所騎之上開機車後保險桿
      上有微量之藍色拭痕，警方曾將該拭痕送鑑，但因拭痕量極微，不足取樣鑑識。據此
      ，台中縣警察局東勢分局乃發函給台中地檢署稱，李秀英所騎之機車極可能遭藍色車
      輛擦撞後失控，再撞擊路樹死亡等語，有臺中縣警察局東勢分局九十二年三月十二日
      東警刑字第０九二０００五０三００號函（稿）影本一件在卷可稽，並經本院調取台
      中地檢署九十一年度相字第三九八號卷核對無誤，復為兩造所不爭執，足見系爭交通
      事故之發生，確實無法排除有他車涉及之可能性存在，被告就此可能性既未舉證排除
      ，則被告主張系爭交通事故是僅涉及一輛汽機車而可排除被害人李秀英「受害人」之
      資格云云，自無可採。
四、按系爭機車係屬被告承保強制汽車責任保險之機車，被害人李秀英騎該機車發生系爭交
    通事故時，確實在保險契約之期間內，且被害人李秀英確因系爭交通事故而死亡，而原
    告是被害人之法定繼承人等情，業如前述，則依前開機車保險證注意事項、保險單條款
    、強制汽車責任保險給付標準等規定，原告自得請求被告給付強制汽車責任保險金一百
    四十萬元，是原告訴請被告給付保險金一百四十萬元，為有理由，應予准許。再者，給
    付無確定期限者，債務人於債權人得請求給付時，經其催告而未為給付，自受催告時起
    ，負遲延責任，民法第二百二十九條第二項前段定有明文，本件原告之系爭保險金債權
    ，並無確定期限，且在起訴前曾向被告請求，而被告則於九十一年十月二十日回函拒絕
    等情，復如前述，則原告主張自被告回函拒絕之日即九十一年十月二十日（時間已屬在
    原告催告後）起至清償日止，併請求法定遲延利息，於法自亦有據，亦應准許。
五、兩造分別陳明願供擔保，請求宣告假執行及免為假執行，均符合法律規定，爰酌定相當
    擔保金額，分別予以准許。末查，本件所支出訴訟費用如附表所示，共計為一萬五千四
    百八十九元，應由敗訴之被告負擔，併予說明。
六、據上論結，本件原告之訴為有理由，依民事訴訟法第三百八十五條第一項前段、第七十
    八條、第三百九十條第二項、第三百九十二條第二項，判決如主文。
中      華      民      國      九十二      年     十二     月       九       日
~B臺灣臺中地方法院民事第四庭
~B    法  官  李國增
一、右為正本係照原本作成。
二、如不服本判決，應於判決送達後二十日內，向本院提出上訴狀。（須按他造當事人之人
    數附繕本）。
三、提起上訴，應以上訴狀表明(一)對於第一審判決不服之程度，及應如何廢棄或變更之聲明
    ，(二)上訴理由（民事訴訟法第四百四十一條第一項第三款、第四款），提出於第一審法
    院。
四、民事向第二審法院上訴，應依民事訴訟法第七十七條之十六、第七十七條之十三之規定
    ，預納裁判費，本件上訴人提起上訴，自應依法繳納上訴裁判費，關於上訴裁判費計算
    式為新台幣十萬元以下部分為一千五百元、逾十萬元至一百萬元部分為每萬元一百六十
    五元、逾一百萬元至一千萬元部分為每萬元一百四十八點五元，逾一千萬元至一億元部
    分為每萬元一百三十二元（其畸零之數不滿萬元，以萬元計算）。
中      華      民      國      九十二      年     十二     月       十一     日
~B法院書記官
~F0;
~T40;
┌──────────────────────────────────────┐
│附表：訴訟費用計算書                                                        │
├──────────┬────────────┬──────────────┤
│項                目│金    額  （新台幣）    │備                        註│
├──────────┼────────────┼──────────────┤
│第一審裁判費        │一萬五千四百零一元      │                            │
├──────────┼────────────┼──────────────┤
│第一審送達郵費      │八十八元                │民國九十二年九月一日前之支出│
├──────────┼────────────┼──────────────┤
│合              計  │一萬五千四百八十九元    │                            │
└──────────┴────────────┴──────────────┘


司法院資訊處製作；財團法人民間司法改革基金會備份。
